【裁判字號】    97,家上易,42
【裁判日期】    980310
【裁判案由】    給付扶養費用
【裁判全文】
臺灣高等法院民事判決                97年度家上易字第42號
上  訴  人  甲○○
被  上訴人  丁○○
訴訟代理人  趙興偉律師
複  代理人  趙懷琪律師
上列當事人間請求給付扶養費事件，上訴人對於中華民國97年6
月25日臺灣臺北地方法院97年度家訴字第7號第一審判決提起上
訴，本院於98年2月24日言詞辯論終結，判決如下：
    主  文
上訴駁回。
第二審訴訟費用由上訴人負擔。
    事實及理由
甲、程序方面：
    按扶養之方法，由當事人協議定之；不能協議時，由親屬會
    議定之，民法第1120條固定有明文。惟查本件被上訴人即扶
    養權利人係主張上訴人即扶養義務人應給付扶養費供其生活
    之用，上訴人並不爭執被上訴人主張以金錢給付之扶養方法
    ，僅對給付有無理由之扶養程度予以爭執，自無民法第1120
    條規定之適用，被上訴人提起本訴，應屬合法，合先敘明。
乙、實體方面：
壹、被上訴人起訴主張：
一、被上訴人與訴外人黃錫珍所生婚生子女為上訴人甲○○及訴
    外人王星超、王品超，上訴人係民國（下同）58年7月15日
    生，未婚，目前任職於台北市政府建管處，有正當工作，月
    收入頗豐，惟為人子女卻不願盡扶養義務。被上訴人係30年
    12月15日生，因年歲已大，孤苦無依，老邁無謀生能力，又
    無法聲請為低收入戶，無任何固定所得收入，生活難過，上
    訴人為被上訴人之子女，並未依法扶養被上訴人，故被上訴
    人不得已於96年11月14日委請律師發函請求上訴人每月給付
    被上訴人扶養費新台幣（下同）10,000元，而上訴人收到信
    函後卻置之不理，亦不出席協調撫養費事宜，且因被上訴人
    父母均已死亡，相關親屬多已不在人世，又無其他親屬，故
    無法召開親屬會議，被上訴人不得不提起訴訟。被上訴人現
    逾67歲，曾於87年間因車禍受傷，目前並無工作，在經濟上
    無財源收入，無法維持生活。被上訴人目前住居台北市，就
    內政部於96年9月6日以台內社字第0960139439號函公告內容
    ，台北市最低生活費為14,152元，而王品超僅給付被上訴人
    1,000元，尚不夠最低生活費，故被上訴人僅請求生活費10,
    000元，應為有理由。
二、爰依民法第1114條規定，請求判命上訴人應自96年11月1日
    起，按月給付被上訴人養老生活費10,000元，直至被上訴人
    死亡止之判決。原審為被上訴人勝訴之判決，並依職權宣告
    假執行。上訴人不服提起上訴，被上訴人於本院答辯聲明為
    ：上訴駁回。
貳、被上訴人則以下列辯詞資為抗辯：
一、93年時，臺灣臺北地方法院（下簡稱臺北地院）依職權調閱
    被上訴人93年度稅務電子閘門財產所得調件明細表，查出被
    上訴人名下擁有土地三筆，財產總額為866,016元，雖被上
    訴人提出買賣契約書證明土地已出賣，但買賣契約書，價金
    僅三十萬元，遠低於公告現值，約定移轉登記以贈與為原因
    以觀，該買賣契約書之真實性顯有疑竇，故之前撤銷扶助，
    顯見丁○○分明為假債權、假買賣、假贈與，偽裝成貧窮弱
    勢，其真正目的在於脫產，原審僅依職權調閱丁○○94、95
    年度稅務電子閘門財產所得認定被上訴人無財產，稍嫌速斷
    ，被上訴人濫用「所有權」之行使，目的在於損害他人，同
    時也違反公共利益，係屬脫法行為，應為無效。丁○○既有
    財產 (其擁有三筆土地)應足以維持生活，自無受扶養之權
    利，丁○○請求甲○○給付扶養費，即無所據。
二、有關96年11月21日興泰聯合法律事務所律師再發函，係單獨
    發函通知王品超一人，故意不發函通知上訴人，此外，既然
    96年11月14日興泰聯合法律事務所律師函當中，丁○○具文
    要求「甲○○、王品超每人各月付扶養費壹萬元」，計算甲
    ○○、王品超分擔義務比例為「一比一」，倘若丁○○、王
    品超雙方於96年11月28日達成協議月付扶養費壹仟元，而丁
    ○○要求甲○○月付扶養費壹萬元，計算甲○○、王品超分
    擔義務比例為「十比一」，甲○○分擔義務比例增高達10倍
    ，依民法第1120條之規定，丁○○仍應再與甲○○協議，但
    是，丁○○也未與甲○○協商，即行起訴，原審訴訟過程中
    ，丁○○才突然提出所謂：「丁○○、王品超雙方於96年11
    月28日達成協議月付扶養費壹仟元」乙節，在此之前，甲○
    ○全然不知，是故丁○○起訴前，丁○○、甲○○兩造尚無
    協議之事實。
三、丁○○尚有妹姊數人，皆由其叔叔收養，叔叔本身有親生兒
    子三人，姓名分別為乙○○、丙○○、王瑞雄，丁○○未能
    舉實證親屬會議有不能召開或召開有困難之事宜，也未聲請
    法院指定親屬組成親屬會議，丁○○未經協議及親屬會議之
    先行程序，即行訴訟，於法未合。
四、訴外人王品超 (即上訴人之弟)之資力高出上訴人甚多，縱
    令要求王品超、上訴人兩人給付撫養費用，王品超亦應負擔
    更高之比例，而非原審所訂「平分」之比例，王品超雖主張
    有扶養小孩、房貸支出，惟王品超之妻林意梅，對於其小孩
    亦負有扶養義務，房貸係屬理財投資行為，房地產為資產不
    算負債，甲○○目前月薪實除自身生活費用外，目前尚須獨
    立負擔黃錫珍之生活費及醫療費用，每月薪資全數用盡，原
    本經濟拮据，實已無力負擔丁○○之扶養費用。
五、丁○○係遺棄、傷害、恐嚇甲○○之人，丁○○是犯罪加害
    者，甲○○是受害人，世間豈有要求受害人給付加害者金錢
    之道理! 原審判決硬是將甲○○ (受害人)與丁○○ (加害
    者)綁在一起，使得甲○○與黃錫珍的生活，再次遭受丁○
    ○的折磨，甲○○僅有的一分薪水，將面臨查扣三分之一的
    命運，法院判決影響深遠。
六、於本院上訴聲明：(一)原判決廢棄。(二)被上訴人在第一審之訴
    及假執行之聲請均駁回。
參、兩造不爭執事項：
一、被上訴人之子王星超於82年3月14日服役軍中因公死亡，其
    撫卹金全部由訴外人黃錫珍單獨領取。
二、被上訴人於94年1月20日將名下所有彰化縣秀水鄉○○段072
    4、0724-1、0724-2三筆土地，以「贈與」方式，移轉過戶
    給訴外人戊○○之事實。
三、被上訴人於96年11月14日委請律師發函請求上訴人協商扶養
    費事宜。
四、被上訴人提起本件訴訟，事前並無召開親屬會議。
五、丁○○、王品超雙方於96年11月28日達成協議月付扶養費「
    壹仟元」。
六、上訴人對於被上訴人有法律上扶養義務並不爭執。
肆、兩造爭執事項：
一、被上訴人將土地移轉過戶給訴外人戊○○之事實，是否為脫
    產，是否為通謀意思表示？
二、上訴人應負擔之扶養程度及扶養能力，應為如何分擔始為合
    理？
伍、得心證之理由：
一、查被上訴人於94年1月20日將原其所有彰化縣秀水鄉○○段
    0724、0724-1、0724-2三筆土地，以贈與方式，移轉予訴外
    人戊○○，以抵償被上訴人向訴外人戊○○借款債務之事實
    ，業據本院依上訴人之聲請向彰化縣彰化地政事務所函調上
    開土地之土地建物異動清冊、土地登記申請書、免稅證明、
    稅款繳款書、土地贈與所有權移轉契約書、印鑑證明書、土
    地所有權狀影本及被上訴人所提出之不動產買賣契約書影本
    附卷可稽（見本院卷第203頁至第221頁、第94頁至第99頁）
    ，並與證人戊○○於本院證稱：「77年以前被上訴人跟我借
    錢，共借19萬多元，之後，與他聯絡不上，直到92年7、8月
    時，遇到被上訴人，被上訴人再寫借據，92年8月後又陸續
    跟我借錢，到94年2月止，又借10萬7千多，他每次來跟我借
    錢時，我有請他寫字條，字條上被上訴人都有寫他的用途，
    94年2月止共借30萬9千元。（本院問：被上訴人有無曾將土
    地移轉給你，是何原因？）有，是抵債用。（本院問：為何
    登記方式是贈與？）因代書跟我們說，土地是共有的，若用
    買賣方式，其他共有人有優先承買權，所以用贈與方式，但
    贈與還是要繳增值稅，被上訴人沒錢繳增值稅，所以我也繳
    交15萬元的增值稅。這錢是抵94年2月所有借款錢，之後，
    被上訴人又跟我借14萬多元。」等語相符（見本院卷第179
    頁反面、第180頁），證人戊○○並提出借據為證（見本院
    卷第183頁至第188頁），且被上訴人與證人戊○○之上開贈
    與契約係於94年間簽訂，而本件訴訟係於96年12月7日始由
    被上訴人提起等情，亦有原審收文戳在卷可參，則若被上訴
    人簽訂上開贈與契約僅為脫產，尚不至於早在提起本件訴訟
    之二年前即簽訂上開贈與契約，顯然被上訴人簽訂上開贈與
    契約與上訴人所稱被上訴人意在脫產，以便在本件訴訟偽裝
    貧窮弱勢等情無關聯性，上訴人空言被上訴人與戊○○之上
    開贈與契約係假債權，目的在於脫產，為通謀意思表示，被
    上訴人之經濟狀況並非不能維持生活云云，應不足採。
二、按直系血親相互間互負扶養之義務；受扶養權利者，以不能
    維持生活而無謀生能力者為限。前項無謀生能力之限制，於
    直系血親尊親屬不適用之。民法第1114條第1款、第1117條
    分別定有明文。所謂不能維持生活，係指不能以自己之財產
    及勞力所得以維持自己之生活而言。又按扶養之程度，應按
    受扶養權利者之需要，與負扶養義務者之經濟能力及身分定
    之；負扶養義務者有數人，而其親等同一時，應各依其經濟
    能力分擔義務，民法第1119條、第1115條第3項分別定有明
    文。再按所謂需要，應係指一個人生活之全部需求而言，舉
    凡衣食住行之費用、醫療費用、休閒娛樂費等，均包括在內
    。所謂扶養程度又分生活保持義務及生活扶助義務，前者，
    為父母子女、夫妻間之扶養義務，此義務為父母子女或夫妻
    身分關係之本質的要素之一，保持對方即係保持自己。而後
    者，例如兄弟姐妹間之扶養義務，此義務係為偶然之例外現
    象，須因一方有特殊情形不能維持生活者，他方始負扶助之
    義務。
三、從而揆諸本判決伍之二之規定及說明，審酌如下：
（一）查被上訴人主張其為30年12月15日生，現年67歲，無工作
      能力及謀生能力，因子女不加奉養，本自力尋求政府補助
      ，但台北市政府社會局以被上訴人與其子、孫包括上訴人
      之總收入作為認定標準，無法核准低收入戶，使被上訴人
      無法領取政府補助等情，業據被上訴人提出戶籍謄本、臺
      北市政府社會局函影本為證，並經原審依職權調閱被上訴
      人最新二年度即94及95年度之稅務電子閘門財產所得調件
      明細表，查得被上訴人於94年度只有派報收入14,090元，
      95年度則無所得資料，亦無其他財產資料，另查被上訴人
      尚欠訴外人戊○○債務，並以所有之土地抵債等情，亦已
      如前述，顯見被上訴人確有不能以自己之財產及勞力所得
      以維持自己生活之情，其至少需要金錢以維持其基本生活
      ，故被上訴人請求其子女即上訴人負擔扶養義務，應屬有
      據。
（二）又查被上訴人與訴外人即其前妻黃錫珍所生之婚生子女計
      有上訴人甲○○及訴外人王星超、王品超三人，而王星超
      已於服役時因公殉職等情，有戶籍謄本、國防部聯合後勤
      司令部書函影本附於原審卷可稽（見原審卷第7、8、83、
      84、167頁），故對被上訴人負扶養義務之子女為上訴人
      與訴外人王品超二人。又查上訴人任職於臺北市政府建築
      管理處，擔任工程員，以97年9月份為例薪資約為44,384
      元，未婚，與其母同住，王星超之撫恤金全部由其母領得
      ；訴外人王品超則係擔任臺北市仁愛國民小學教師，以97
      年9月份為例薪資為52,100元，已婚，育有一子，貸款買
      一屋，現仍給付貸款中等情，有上訴人及訴外人王品超提
      出之薪資明細表、台北高等行政法院94年度訴字第3289號
      判決戶口名簿（見本院卷第55頁、82頁、原審卷第173至
      第177頁、本院卷第176頁）可證，可知上訴人與訴外人王
      品超均為公務員身分，上訴人雖薪資較訴外人王品超低，
      惟其母有撫恤金得以維持生活，尚不須由上訴人額外負擔
      其生活費，而訴外人王品超有子女須扶養，復有貸款本息
      須給付，從而綜合上述情況，應認二人身分及經濟能力相
      當，至上訴人所辯稱被上訴人早年為逃避撫養子女之義務
      ，捲款潛逃，惡意遺棄三名子女，上訴人是被害人，被上
      訴人是加害者，世間豈有要求受害人給付加害者金錢之道
      理，上訴人再次遭受被上訴人的折磨，已摧毀上訴人之未
      來云云，縱然屬實，然觀之民法親屬篇規定，直系血親卑
      親屬對直系尊親屬之扶養義務，並無因直系尊親屬不仁而
      得免除或減輕之規定，故上訴人上開之辯詞，並無法免除
      或減輕其扶養義務。
（三）再查被上訴人現設籍並住台北市之事實，有戶籍謄本附卷
      可稽（見原審卷第83頁），而依被上訴人提起本件訴訟時
      之行政院主計處最新編印之95年度家庭收支調查報告顯示
      ( 見原審卷第234頁)，95年度臺北市平均每年每戶消費性
      支出平均約為945,344元，該年度每戶平均人口數為3.34
      人，則95年度每人每月平均消費性支出應為23,586元（94
      5,344÷3.34÷12≒23,586，小數點以下四捨五入）。又
      參以被上訴人於原審自承每月領有老人年金3,000元等語
      ( 見原審卷第35頁即97年2月19日言詞辯論筆錄)，此部分
      金額亦屬維持被上訴人生活之款項，應自其子女應負擔之
      生活支出中扣除，故被上訴人每月尚須由上訴人及訴外人
      王品超給付之生活費用應為20,586元（23,586－3,000＝
      20,586）。從而依前所述，上訴人與訴外人王品超因扶養
      能力相當，應分擔之生活扶養費用即應由二人平均負擔，
      故上訴人每月應給付被上訴人之生活扶養費用應為10,293
      元，亦未超過上訴人薪資之四分之一，仍屬上訴人經濟能
      力許可範圍內，是被上訴人請求上訴人每月給付10,000元
      生活扶養費用，尚屬合理。
四、綜上所述，被上訴人主張上訴人依民法第1114條規定，請求
    上訴人自96年11月1日起，按月給付被上訴人生活費10,000
    元，至其死亡為止，為有理由，應予准許。是則原審判命上
    訴人如數給付，並因本件為命履行扶養義務之判決，屬民事
    訴訟法第389條第1項第2款之判決，且因本判決之宣示，已
    成定期給付之性質，亦屬民事訴訟法第427條第2項第8款之
    「其他定期給付」，依職權宣告假執行，於法並無不合。上
    訴意旨指摘原判決不當，求予廢棄改判，為無理由，應予駁
    回。
五、本件事證已臻明確，兩造提出之其餘攻擊防禦方法及證據，
    與本件判決結果無影響，爰不一一論駁，併此敘明。
陸、據上論結，本件上訴為無理由，依民事訴訟法第449條第1項
    、第78條，判決如主文。
中    華    民    國    98    年    3     月    10    日
                    民事第五庭
                        審判長法  官  魏麗娟
                              法  官  陳博享
                              法  官  黃雯惠
正本係照原本作成。
不得上訴
中    華    民    國    98    年    3     月    11    日
                              書記官  秦慧榮


司法院資訊處製作；財團法人民間司法改革基金會備份。
